臺灣臺北地方法院刑事判決　　　　　　　96年度訴緝字第81號
公　訴　人　臺灣臺北地方法院檢察署檢察官
被　　　告　甲○○
　　　　　　　　　　（台北市萬華戶政事務所）
　　　　　　　　　　（現於臺灣臺北看守所羈押中）
指定辯護人　本院公設辯護人　沈芳萍
上列被告因重傷害案件，經檢察官提起公訴（八十九年度偵字第
五七二五號、一六七五○號），本院判決如下：
    主    文
甲○○共同使人受重傷，未遂，處有期徒刑參年肆月。
    事    實
一、緣丙○○因積欠甲○○之兄黃進興（業經本院以八十九年度
    訴字第一五八六號判處有期徒刑三年七月，黃進興上訴，經
    台灣高等法院以九十年度上訴字第三二八一號判處有期徒刑
    三年，並經最高法院以九十一年度台上字第八五六號駁回上
    訴確定，下稱前案）新台幣（下同）六萬元而生金錢債務糾
    紛，於民國八十九年二月十三日下午四時許，丙○○應甲○○、黃進興之邀，偕同友人乙○○及其他二名不詳姓名之成
    年男子攜帶非屬管制之刀械，前往台北市○○路○段四十巷
    明寶宮廟，預備商談債務問題。甲○○、黃進興亦夥同數名
    姓名、年籍均不詳之成年男子在場，其等明知開山刀、番刀
    異常鋒利，如朝人之身體部位揮砍，有毀敗其一肢以上之機
    能使人成殘之虞，竟共同基於使人重傷害之犯意聯絡，迨丙○○及乙○○等人行至臺北市○○區○○路二段四四巷、杭
    州南路二段二五巷口時，甲○○、黃進興兄弟即質問丙○○
    債務何時歸還，雙方一言不合，黃進興、甲○○兄弟即帶領
    數名姓名、年籍均不詳之成年男子分持開山刀、番刀等刀械
    ，同時朝丙○○四肢、乙○○左胸背腰部等處追砍，致丙○○因此受有左上肢、右上肢多處切割傷、韌帶斷裂、動脈斷
    裂、左下肢多處切割傷、右下肢骨折、韌帶斷裂、右脛骨開
    放性骨折等傷害，乙○○則因此受有左胸背腰部深刺裂傷十
    二乘六乘十公分，合併後腹腔急性出血之傷害，經送醫急救
    ，丙○○始倖免於毀敗一肢以上之機能，乙○○亦未達身體
    或健康有重大不治或難治之傷害。
二、案經丙○○、乙○○訴由臺北市政府警察局大安分局報請臺
    灣臺北地方法院檢察署檢察官偵查起訴。
    理    由
一、訊據被告甲○○對於上揭時地其與兄長黃進興及數名年籍姓
    名均不詳之成年男子共同基於使人重傷害之犯意聯絡，分持
    開山刀、番刀等鋒利刀械，追砍告訴人丙○○、乙○○之四
    肢、胸、背、腰部等身體要害處，致丙○○、乙○○因此受
    有前開傷害，惟均未達身體或健康有重大不治或難治之傷勢
    等情不諱，且據告訴人丙○○、乙○○於前案偵審中指訴綦
    詳（詳八十九年偵字第一六七五０號偵卷第十一至十四頁、
    本院八十九年度訴字第一五八六號卷第一七０、一七一、一
    九一至一九六頁、台灣高等法院以九十年度上訴字第三二八
    一號卷第二八頁），黃進興於前案台灣高等法院審理時亦供
    稱：「．．．丙○○他們一幫人與甲○○打起來。」等語（
    詳台灣高等法院以九十年度上訴字第三二八一號卷第二六頁
    ）屬實。衡諸被告甲○○與其兄甲○○夥同姓名、年籍均不
    詳之成年人數名，共同持刀向被害人丙○○及乙○○之四肢
　　及身體等處猛砍，致丙○○因此受有左上肢、右上肢多處切
　  割傷、韌帶斷裂、動脈斷裂、左下肢多處切割傷、右下肢骨
    折、韌帶斷裂、右脛骨開放性骨折等傷害，乙○○則受有左
    胸背腰部深刺裂傷深達十二乘六乘十公分，合併後腹腔急性
    出血之傷害，益見其等下手狠重，其等持刀砍人四肢及胸、
    背、腰部等身體要害處，是被告甲○○與兄黃進興及數名年
    籍姓名均不詳之成年男子顯有共同使人受重傷害之犯意甚明
    。再告訴人丙○○因此確受有左上肢、右上肢多處切割傷、
    韌帶斷裂、動脈斷裂、左下肢多處切割傷、右下肢骨折、韌
    帶斷裂、右脛骨開放性骨折等傷害，告訴人乙○○則因此受
    有左胸背腰部深刺裂傷十二乘六乘十公分，合併後腹腔急性
    出血之傷害，經送醫急救，告訴人丙○○始倖免於毀敗一肢
    以上之機能，告訴人乙○○亦未達身體或健康有重大不治或
    難治之傷害，有國立台灣大學醫學院附設醫院（下稱台大醫
    院）、慶生醫院出具之診斷證明書在卷可憑（詳八十九年偵
    字第一六七五０號偵卷第十七至十八頁、八十九年度偵字第
    五七二五號卷第四三頁），國立臺灣大學醫學院附設醫院於
    八十九年七月二十九日雖開具之診斷書載有「丙○○之右脛
    骨開放性骨折目前脛骨折尚未癒合，前脛肌腱斷裂，右下肢
    功能無法完全恢復完全正常」，惟該醫院於八十九年八月二
    十九日回函臺灣臺北地方法院檢察署表示，丙○○曾於八十
    九年二月十三日送到該院急診，隨即住入骨科部病房診治，
    至同年三月四日出院，並轉往本院骨科部門診斷續追蹤就醫
    ，由於骨折尚未完全癒合，目前仍無法斷言其所受之傷害是
    否已達「毀敗一肢以上之機能」或有「重大不治或難治之傷
　　害」等情，此有該院所出具之診斷書一紙及八十九年八月二
　  十九日（八九）校附醫秘字第一七０二八號函附於前案八十
    九年度偵字第五七二五號卷第三四頁可稽，而經前案承法官
    當庭觀察告訴人丙○○到庭作證之走路情形，雖不如正常人
    一般，略有跛腳，惟仍能行走，僅不能恢復未受傷以前之正
    常狀態，揆諸前揭說明，應祇係減衰腳部機能之效用而已，
    尚未達一肢機能完全喪失其效用之重傷害之結果，至於告訴
    人乙○○亦未達身體或健康有重大不治或難治之傷害，僅達
    未遂之程度。綜上，足徵被告於本院審理時出於任意性之自
    白核與事實相符。本件事證明確，被告重傷害未遂犯行，洵
    堪認定。
二、被告行為後，刑法業於九十四年二月二日修正公布部分條文
    ，並自九十五年七月一日施行。依修正後刑法第二條第一項
    規定：「行為後法律有變更者，適用行為時之法律。但行為
    後之法律有利於行為人者，適用最有利於行為人之法律。」
    ，此條規定與刑法第一條罪刑法定主義契合，係規範行為後
    法律變更所生新舊法律比較適用之準據，是刑法第二條本身
    雖經修正，尚無比較新舊法之問題，應一律適用裁判時之現
    行刑法第二條，以決定適用之刑罰法律。而刑法第十一條關
    於本法總則對於其他刑罰法規之適用規定，由原條文：「本
    法總則於其他法令有刑罰之規定者，亦適用之。但其他法令
    有特別規定者，不在此限」，增訂與修正文字為：「本法總
    則於其他法『律』有刑罰『或保安處分』之規定者，亦適用
    之。但其他法律有特別規定者，不在此限。」，是關於本條
    之增訂，無關犯罪行為可罰性要件之變更，亦應適用裁判時
    之新法，均合先敘明。又本次修正涵蓋之範圍甚廣，故比較
    新舊法時，應就罪刑有關之共犯、牽連犯、連續犯、有無累
    犯加重、自首減輕暨其他法定加減原因與加減例等一切情形
    ，綜其全部罪刑之結果而為比較，復有最高法院九十五年五
    月二十三日九十五年第八次刑庭會議決議可資參照。查：
（一）未遂犯方面，修正前刑法第二十五、二十六條分別規定：
      「已著手於犯罪行為之實行而不遂者，為未遂犯。未遂犯
　　　之處罰，以有特別規定者，為限。」、「未遂犯之處罰，
　　　得按既遂犯之刑減輕之。但其行為不能發生犯罪之結果，
  　　又無危險者，減輕或免除其刑。」，修正後，分別為：「
    　已著手於犯罪行為之實行而不遂者，為未遂犯。未遂犯之
      處罰，以有特別規定者為限，並得按既遂犯之刑減輕之。
      」、「行為不能發生犯罪之結果，又無危險者，不罰。」
      除將修正前第二十六條前段規定移列至第二十五條第二項
      而潤飾文字外，並將「不能犯」由修正前第二十六條後段
      所定「減輕或免除其刑」，修正為「不罰」。因本件被告
      犯行非「行為不能發生犯罪之結果，又無危險」，是以適
      用修正前、後之規定，對被告均無有利不利，應逕予適用
      裁判時之刑法第二十五條規定法。
（二）又刑法第五十五條由「一行為而觸犯數罪名，或犯一罪而
      其方法或結果之行為犯他罪名者，從一重處斷。」修正為
      「一行為而觸犯數罪名者，從一重處斷。但不得科以較輕
      罪名所定最輕本刑以下之刑。」，因修正後想像競合犯所
      列「但不得科以較輕罪名所定最輕本刑以下之刑。」乃關
      於科刑限制之規定為法理之明文化，非屬法律之變更，此
      部分無庸比較，應逕予適用裁判時法。
（三）至修正前刑法第二十八條規定為：「二人以上共同實施犯
      罪之行為者，皆為正犯」，嗣修正為：「二人以上共同實
      行犯罪之行為者，皆為正犯」，揆諸本條修正理由，係界
      定共同正犯參與類型，而將陰謀共同正犯、預備共同正犯
      排除於修正後條文所規定之正犯之外，上開修正，對被告
      而言並無有利不利，而無新舊法比較之問題，應逕予適用
      裁判時法。
二、被告甲○○與其兄黃進興夥同數名年籍、姓名均不詳之成年
    男子共同持刀向告訴人丙○○及乙○○之四肢及身體等處猛
    砍；而告訴人丙○○、乙○○二人所受之傷害尚未達「毀敗
    一肢以上之機能或其他於身體或健康有重大不治或難治之傷
    害」，核被告甲○○所為，係犯刑法第二百七十八條第三項
    、第一項之使人受重傷害未遂罪。被告甲○○與黃進興及數
    名姓名、年籍均不詳之成年男子所犯上揭犯行，有犯意之聯
    絡及行為分擔，皆為共同正犯。其等基於重傷之故意，分別
    追砍丙○○及乙○○，均已著手於重傷行為之實施，此分別
    追砍之行為屬想像競合犯，應依刑法第五十五條規定從一重
    處斷，公訴人認係連續犯，尚有誤會。另重傷害與傷害罪間
    具有補充關係，應優先適用重傷害罪，公訴人贅引刑法第二
    百七十七條第一項傷害罪，亦有誤會，併予說明。又被告甲○○等人基於重傷害之犯意，持刀砍傷被害人丙○○及乙○○，而被害人所受之傷害尚未達重傷害之程度，為未遂犯，
    應依刑法第二十五條第二項規定減輕其刑。爰審酌被告甲○○因金錢債務糾紛，竟持開山刀及番刀等凶器砍傷被害人手
    段兇殘，暨被告之品行、智識程度、告訴人丙○○及乙○○
    所受之傷害程度頗為嚴重，尤以告訴人丙○○雖能行走，但
    略有跛腳，影響其日後生活甚鉅，被告犯罪後逃亡，經通緝
    近六年始歸案接受裁判，本不宜輕恕，惟念其於本院審理時
    坦承犯行等一切情狀，量處如主文所示之刑。至於被告甲○○與其兄黃進興夥同數名年籍、姓名均不詳之成年男子進等
    人用以行凶之開山刀及番刀等物，非違禁物，均未扣案，無
    證據證明該等凶器仍存在，為避免執行沒收之困難，爰不予
    宣告沒收，附此敘明。
據上論斷，應依刑事訴訟法第二百九十九條第一項前段，刑法第
二十八條、第二百七十八條第三項、第一項、第五十五條、第二
十五條第二項，判決如主文。
本案經檢察官張友寧到庭執行職務
中　　華　　民　　國　　96　　年　　7　　 月　　18　　日
　　　　　　　　　刑事第三庭審判長法　官　黃雅芬
                                  法  官  王幸華
                                  法  官  胡宗淦
上正本證明與原本無異。
如不服本判決，應於判決送達後十日內，向本院提出上訴狀（應
抄附繕本）。告訴人或被害人如對於本判決不服者，應具備理由
請求檢察官上訴，其上訴期間之計算係以檢察官收受判決正本之
日期為準。
                                  書記官  惠莊
中　　華　　民　　國　　96　　年　　7 　　月　　18　　日
附錄本案論罪科刑法條全文
刑法第二百七十八條
使人受重傷者，處五年以上十二年以下有期徒刑。
犯前項之罪因而致人於死者，處無期徒刑或七年以上有期徒刑。
第一項之未遂犯罰之。
